臺灣高雄地方法院民事判決　　　　　　　100年度訴字第508號
原　　　告　高雄市政府
法定代理人　陳菊
訴訟代理人　吳榮昌律師
複代理人　　鄭中睿律師
被　　　告　郭明輝
　　　　　　郭明春
　　　　　　郭明山
上列當事人間拆屋還地等事件，經本院於民國100 年5 月16日言
詞辯論終結，判決如下：
    主      文
被告應將坐落高雄市○○區○○段二二八地號土地上如附圖所示
建物即門牌號碼高雄市○○區○○路二十巷一弄十二號房屋及其
地上物（面積共一一０平方公尺）拆除騰空，並將上開土地返還
予原告。
被告應給付原告新臺幣貳拾壹萬玖仟壹佰玖拾柒元，及被告郭明
輝、郭明春自民國一百年一月十八日起，被告郭明山自民國一百
年一月十二日起，均至清償日止，按週年利率百分之五計算之利
息，暨均自民國一百年一月一日起至返還上開土地之日止，按月
給付原告新臺幣仟陸佰捌拾伍元。
原告其餘之訴駁回。
訴訟費用由被告負擔。
本判決第二項於原告以新臺幣柒萬仟元供擔保後得假執行。
原告其餘假執行之聲請駁回。
    事  實  及  理  由
壹、程序事項：
一、按訴狀送達後，原告不得將原訴變更或追加他訴，但擴張或
    減縮應受判決事項之聲明者，不在此限，民事訴訟法第255
    條第1 項第3 款定有明文。本件原告以被告無權占有其所有
    坐落高雄市○○區○○段228 地號土地（下稱系爭土地），
    乃訴請被告應將坐落系爭土地上之門牌號碼高雄市○○區○
    ○路20巷1 弄12號之房屋（下稱系爭建物）拆除騰空後，將
    土地返還原告，並應「連帶」給付原告新臺幣（下同）219,
    198 元及法定遲延利息，暨自民國100 年1 月1 日起至返還
    上開土地之日止，按月給付原告3,685 元。嗣於100 年4 月
    25日行言詞辯論時，當庭將上開聲明更正為被告應將上開系
    爭建物及地上物（面積110 平方公尺）拆除騰空後，將土地
    返還原告，並應「共同」給付原告上開金額及利息，核原告
    所為，係屬擴張及減縮應受判決事項之聲明，於法有據，應
    予准許，合先敘明。
二、又被告經合法通知，均未於言詞辯論期日到場，查無民事訴
    訟法第386 條各款所列情形，爰依原告之聲請由其一造辯論
    而為判決。
貳、實體事項
一、原告主張：系爭土地為伊所有，因遭訴外人郭楊金蘭以系爭
    建物及地上物（庭院）無權占用，嗣郭楊金蘭於89年10月11
    日死亡，即由其子即被告郭明春、郭明山及郭明輝共同繼承
    而公同共有系爭建物，並以之無權占用系爭土地，又原告前
    每半年向被告發單通知應收取土地使用補償金，惟被告均未
    繳納，乃於96年間向鈞院對被告提起96年度雄簡字第9128號
    給付補償金訴訟（下稱前案），並就94年12月31日前被告無
    權占用系爭土地之補償金取得勝訴判決確定；惟被告仍繼續
    無權占用系爭土地，亦未繳納自95年1 月1 日起至99年12月
    31日止之土地使用補償金，爰依民法第767 條、第179 條之
    規定，請求被告拆屋還地暨返還所受領相當於租金之不當得
    利等語，並聲明：(一)被告應將坐落系爭土地上之系爭建物及
    地上物（面積110 平方公尺）拆除騰空後，並將土地返還原
    告。(二)被告應共同給付原告219,198 元及自起訴狀繕本送達
    翌日起至清償日止，按週年利率5%計算之利息，暨自100 年
    1 月1 日起至返還上開土地之日止，按月給付原告3,685 元
    。(三)願供擔保請准就上開聲明第2項宣告假執行。
二、被告均未到庭，亦未提出書狀作何聲明或陳述。
三、本院之判斷：
  (一)原告請求被告拆屋還地，有無理由部分：
    按所有人對於無權占有或侵奪其所有物者，得請求返還之，
    民法第767 條前段定有明文。原告主張系爭土地為高雄市所
    有土地，被告共同繼承郭楊金蘭無權占用土地時所興建系爭
    建物及地上物（面積計110 平方公尺），且就原告每半年向
    被告發單徵收土地使用補償金均未繳納，乃於前案訴請被告
    給付94年12月31日前無權占用之補償金並勝訴確定，惟被告
    嗣後仍繼續無權占用系爭土地迄今，且現狀並無改變等情，
    業據原告提出土地登記謄本、前案土地複丈成果圖、前案判
    決、確定證明書、地價第二類謄本、系爭建物現狀照片為證
    （見本院卷第8 至15頁、第42至43頁），核與本院依職權調
    閱前案卷證全卷相符，又被告於相當時期受合法通知後，均
    未於言詞辯論期日到場，亦未提出書狀作何爭執，依民事訴
    訟法第280 條第3 項、第1 項之規定，已視同自認，則原告
    主張被告因無權占用系爭土地迄今之事實，應可認為真實。
    從而，原告依所有物返還請求權之法律關係，請求被告將系
    爭建物及地上物拆除後，將土地騰空返還原告，洵屬有據。
  (二)原告得請求之相當租金利益部分：
  1.按無法律上之原因而受利益，致他人受損害者，應返還其利
    益，民法第179 條前段定有明文。又無權占有他人之不動產
    ，可能獲得相當於租金之利益，為社會通常之觀念，有最高
    法院61年臺上字第1695號判例可資參照。本件被告因共同繼
    承郭楊金蘭所有之系爭建物、地上物，對系爭建物及地上物
    具有事實上處分權，又系爭建物既坐落於系爭土地上，惟被
    告並無占用系爭土地之合法權源，是原告依法自得請求被告
    拆屋還地已如前述，又就被告無權占用期間，顯亦屬無法律
    上之原因而受有相當於租金之利益，並致原告受有無法使用
    收益之損害，則原告請求被告就95年起之無權占用期間至返
    還土地時止，給付相當於租金之使用土地補償金，自屬有據
    。
  2.次按城市地方房屋之租金，以不超過土地及其建築物申報總
    價年息10％為限，租用基地建築房屋亦準用之；而公有土地
    ，以各該宗土地之公告地價為申報地價，免予申報，土地法
    第97條第1 項、第105 條及平均地權條例施行細則第21條前
    段定有明文。又基地租金之數額，除以基地申報地價為基礎
    外，尚須斟酌基地之位置、工商業繁榮之程度、承租人利用
    基地之經濟價值及所受利益等項，以為決定，並非必達申報
    總地價年息10﹪最高額，此亦有最高法院68年臺上字第3071
    號判例可資參照。查被告無權占用之系爭土地鄰近高雄市左
    營區○○○路，附近有高雄市左營區行政中心、國小、高雄
    市政府警察局左營分局、公車站及菜市場等設施建物等情，
    有前案之勘驗筆錄、現場照片、判決為證（見前案卷第60至
    65頁），原告並陳明現狀尚無改變，復檢附系爭建物之現況
    照片影本為證（見本院卷第42頁、第43頁），本院斟酌系爭
    土地所處位置、四周商業程度、交通、生活機能，及被告占
    用系爭建物目的僅供居住，尚無作商業用途以獲利及屋況老
    舊等情，認原告以系爭土地申報地價週年利率5 ％計算被告
    所受相當於租金之利益，應屬適當公允。又系爭土地前於95
    年、96至98年、99年間申報地價各為每平方公尺7,178 元、
    8,212 元及8,040 元，而上開建物及地上物占用系爭土地面
    積為110 平方公尺，有卷附地價第二類謄本及複丈成果圖足
    稽（見本院卷第14頁、第17頁），是認原告自95年1 月起迄
    至99年12月31日得向被告請求相當於租金之使用土地補償金
    數額應為：(1)95年1 月1 日至95年12月31日之使用土地補償
    金為39,479元（計算式：7,178 ×110 ×5 ％×1 年＝39,4
    79）；(2)96年1 月1 日至98年12月31日之使用土地補償金為
    135,498 元（計算式：8,212 ×110 ×5 ％×3 年＝135,49
    8 ）；(3)99年1 月1 日至99年12月31日之使用土地補償金為
    44,220元（計算式：8,040 ×110 ×5 ％×1 年＝44,220）
    ，以上合計219,197 元；另被告100 年1 月1 日起至返還占
    用部分之土地之日止，每月可獲得相當於租金之使用土地補
    償金則為3,685 元（8,040 ×110 ×5%÷12=3,685元）。故
    原告請求被告共同給付219,197 元及自起訴狀繕本送達翌日
    即被告郭明輝、郭明春自100 年1 月18日起（見本院卷第23
    頁、第24頁），被告郭明山自100 年1 月12日起（見本院卷
    第26頁），均至清償日止，按週年利率5%計算之利息，暨自
    100 年1 月1 日起至返還土地之日止，按月共同給付3,685
    元均屬有據，逾此部分之請求，即無理由，不應准許。
四、綜上所述，原告依所有物返還請求權及不當得利返還請求權
    之法律關係，請求被告應將系爭土地上之系爭建物及地上物
    （面積計110 平方公尺）拆除，將土地騰空並返還予原告，
    並應共同給付原告如主文第二項所示之219,197 元及遲延利
    息，暨自100 年1 月1 日起至交還土地之日止，按月給付原
    告3,685 元部分，為有理由，應予准許；逾此部分之請求為
    無理由，應予駁回。又原告陳明願供擔保請准宣告聲明第2
    項為假執行（原告因有多數聲明請求合併判決，合併計算其
    金額或價額逾50萬元，非可依職權宣告假執行，故已於最後
    言詞辯論時更正為願供擔保請准宣告聲明第2 項為假執行）
    ，經核與規定相符，爰酌定相當之擔保金額予以宣告。
五、據上論結，本件原告之訴為一部有理由，一部無理由，依民
    事訴訟法第79條、第390 條第2 項，判決如主文。
中    華    民    國  100     年    5     月    31    日
                  民事第四庭  法  官  楊淑珍
正本係照原本作成。
如不服本判決，應於送達後20日內，向本院提出上訴狀並表明上
訴理由，如於本判決宣示後送達前提起上訴者，應於判決送達後
10日內補提上訴理由書（須附繕本）。如委任律師提起上訴者，
應一併繳納上訴審裁判費。
中    華    民    國  100     年    5     月    31    日
                              書記官  許琇淳